臺灣高等法院臺南分院刑事判決
110年度上訴字第359號
上  訴  人  
即  被  告  黃晨嘉



選任辯護人  呂維凱律師
上列上訴人因毒品危害防制條例案件，不服臺灣嘉義地方法院10
9年度訴字第453號中華民國110年1月29日第一審判決（起訴案號
：臺灣嘉義地方檢察署108年度偵字第9806號、109年度偵字第34
59號），提起上訴，本院判決如下：
    主  文
原判決撤銷。
黃晨嘉意圖販賣而持有第三級毒品，處有期徒刑參年貳月。扣案
毒品咖啡包《內含第二級毒品甲基-α-吡喀啶苯己酮、微量第三級
毒品依替唑侖成分》捌拾捌包（驗餘淨重合計柒佰柒拾貳點陸陸
公克，含外包裝袋捌拾捌個），均沒收銷燬之；扣案愷他命拾柒
包（驗餘淨重合計拾陸點玖肆陸公克，含外包裝袋拾柒個），均
沒收。
    事  實
一、黃晨嘉明知愷他命及依替唑侖（Etizolam）均為毒品危害防
    制條例第2條第2項第3款所規定之第3級毒品，不得意圖販賣
    而持有，竟基於意圖販賣而持有第三級毒品之犯意，於民國
　　108年12月3日下午3時36分許起至同年月4日凌晨1時15分許
    之間某時，在不詳地點，向某真實姓名、年籍均不詳之人，
    以新臺幣（下同）1萬5千元之價格，購買內含第二級毒品甲
    基-α-吡咯啶苯己酮《無證據證明黃晨嘉明知或可預見內含第
    二級毒品成分》、微量第三級毒品依替唑侖成分之咖啡包88
    包（驗餘淨重合計772.66公克），及以2萬元之價格購買第
    三級毒品愷他命17包（驗餘淨重合計16.946公克）後，除欲
    供己施用外，並伺機出售牟利。嗣黃晨嘉於108年12月4日凌
    晨，攜帶上開毒品咖啡包及愷他命，至張原肇位於嘉義市○
    區○○路00巷00弄000號住處，適經警於12月4日凌晨1時15分
    許，持搜索票至張原肇上開住處執行搜索，為警當場查獲，
    並扣得上開毒品咖啡包88包、愷他命17包，始悉上情。
二、案經臺南市政府警察局第一分局報告臺灣嘉義地方檢察署檢
    察官偵查起訴。　
　　理  由
壹、證據能力部分：
　　按被告以外之人於審判外之陳述雖不符刑事訴訟法第159 條
    之1 至之4 等4 條之規定，而經當事人於審判程序同意作為
    證據，法院審酌該言詞陳述或書面陳述作成時之情況，認為
    適當者，亦得為證據；當事人、代理人或辯護人於法院調查
    證據時，知有刑事訴訟法第159 條第1 項不得為證據之情形
    ，而未於言詞辯論終結前聲明異議者，視為有前項之同意，
    同法第159 條之5 定有明文。立法意旨在於傳聞證據未經當
    事人之反對詰問予以核實，原則上先予排除；惟若當事人已
    放棄反對詰問權，於審判程序中表明同意該等傳聞證據可作
    為證據；或於言詞辯論終結前未聲明異議，基於尊重當事人
    對傳聞證據之處分權，及證據資料愈豐富，愈有助於真實發
    見之理念，且強化言詞辯論主義，使訴訟程序得以順暢進行
    ，上開傳聞證據亦均具有證據能力。查，本判決所引用具傳
    聞性質之各項證據資料，檢察官、上訴人即被告（下稱被告
    ）黃晨嘉及辯護人於本院準備程序、審理時均表示同意列為
    本案證據（見本院卷第77-80、207-208、402-403頁），且
    經本院於審判期日依法踐行調查證據程序，檢察官、被告及
    辯護人於本院言詞辯論終結前均未表示異議，本院審酌該等
    具有傳聞證據性質之證據，其取得過程並無瑕疵或任何不適
    當之情況，應無不宜作為證據之情事，認以之作為本案之證
    據，應屬適當，依刑事訴訟法第159 條之5 之規定，自得作
    為證據。
貳、實體部分：　　
一、認定犯罪事實所憑證據及理由：
  ㈠上開事實，業據被告黃晨嘉於本院準備程序、審理時坦承不
    諱（見本院卷第76、206、400、416-417頁），並有臺南市
    政府警察局第一分局搜索扣押筆錄、扣押物品目錄表、扣押
    物品收據、現場採證照片（見9603號警卷第6-14、41-46頁
    ）在卷可按，並有毒品咖啡包88包、愷他命17包扣案可資佐
    證。又扣得之上開毒品咖啡包，經送內政部警政署刑事警察
    局（下稱刑事警察局）鑑定，經隨機抽選，鑑定結果略以：
    檢出第二級毒品甲基-α-吡咯啶苯己酮成分，及微量第三級
    毒品依替唑侖成分（驗餘淨重合計772.66公克），有該局10
    9年2月21日刑鑑字第1088026155號鑑定書存卷足憑（見9806
    號偵卷第39-41頁）。另扣案之白色結晶17包，經送高雄市
    立凱旋醫院鑑定，鑑定結果略以：均檢出愷他命成分（驗餘
    淨重合計16.946公克），此有該院109 年2月5 日高市凱醫
    驗字第63186 號濫用藥物成品檢驗鑑定書附卷可稽（見9520
    號警卷第61-67頁），足認被告上開任意性自白與事實相符
    ，應可採信。
　㈡按行為人意圖營利而購入毒品，其主觀上雖認知係為銷售營
    利，客觀上並有購入毒品之行為，惟仍須對外銷售，始為販
    賣行為之具體實現。此之對外銷售，自買賣毒品之二面關係
    以觀，固須藉由如通訊設備或親洽面談與買方聯繫交易，方
    能供買方看貨或與之議價，以實現對特定或可得特定之買方
    銷售；至於對不特定人或特定多數人行銷，進行宣傳、廣告
    ，以招攬買主之情形（例如在網路上或通訊軟體「LINE」群
    組，發布銷售毒品之訊息以求售），因銷售毒品之型態日新
    月異，尤以現今網際網路發達，透過電子媒體或網路方式宣
    傳販毒之訊息，使毒品之散布更為迅速，依一般社會通念，
    其惡性已對於販賣毒品罪所要保護整體國民身心健康之法益
    ，形成直接危險，固得認開始實行足以與販賣毒品罪構成要
    件之實現具有必要關聯性之行為，已達著手販賣階段；然行
    為人意圖營利而購入毒品後，在尚未尋找買主前，即為警查
    獲，既未對外銷售或行銷，難認其意圖營利而購入毒品之行
    為，與該罪之構成要件實現具有必要關聯性，即非屬著手販
    賣之行為，應僅成立意圖販賣而持有毒品罪（最高法院109
    年度台上字第4861號判決意旨參照）。查，被告於原審準備
    程序時供稱：當初買這些毒品是要自己用的等語（見原審卷
    一第45頁）；於本院準備程序時供稱：本案扣案的毒品是要
    賣的，賣出去1包我可以抽100元，但還沒有賣出去等語（見
    本院卷第83-84頁），復參以當日遭查扣之毒品數量非少，
    顯見被告持有上開扣案毒品，除供己施用之目的外，應另有
    販賣營利之意圖無訛。惟本件被告主觀上雖有販毒營利之意
    圖，客觀上亦有持有第三級毒品之行為，但無證據可認被告
    業已對外銷售第三級毒品，或向外行銷之著手販賣第三級毒
    品行為，自難認被告已著手實行販賣毒品，則依前開說明，
    應僅成立意圖販賣而持有第三級毒品罪。
　㈢至被告於警方查獲當日遭查扣6支行動電話，其中5支行動電
    話（0000000000號、0000000000號、0000000000號、000000
    0000號、0000000000號）經警方進行數位採證，擷取部分通
    訊軟體WECHAT內之訊息，有警方擷取報告畫面、數位證物勘
    察報告附卷可稽（見9806號偵卷第52-53、55-61、79-85、9
    5-118頁；原審卷一第211-412頁）。而觀諸卷附行動電話數
    位採證鑑識內容，似乎有傳送販毒廣告、買家洽購毒品詢價
    、甚至討價還價等訊息，然該等訊息之時間大約係在108年9
    月26日至12月2日，縱然有為毒品交易，可能已完成交易，
    而難認與本件扣案之毒品有何關聯。另扣案門號0000000000
    號行動電話，經數位採證後，其中WECHAT通訊軟體擷取到10
    8年12月3日下午3時36分許有暱稱為「四道口茶行」者，發
    送「1斤茶米1400、2斤茶米2500、4斤茶米4500、送禮禮盒
    一盒500、優惠活動開跑囉、優惠僅此一波、目前全面大特
    價、保證效率速度保證品質、小本生意恕不賒欠、如有打擾
    非常抱歉」之廣告訊息（見原審卷一第328頁），惟該通訊
    息係他人傳送至扣案之0000000000號行動電話，並非被告以
    0000000000號行動電話傳給他人，尚難認此通訊息係本案對
    外行銷毒品之行為，從而，上開行動電話訊息內容，難以推
    認本案被告已著手於販賣毒品之行為，附此敘明。
　㈣公訴意旨以扣案之毒品咖啡包及愷他命，係被告於107年4、5
    月間，在嘉義縣市某工地內，向真實姓名、年籍均不詳綽號
    「小奇」之男子所購得云云。然查，被告於108年12月4日警
    詢時供稱：上開毒品咖啡包、愷他命是跟1位綽號叫做小奇
    的人所購買（見9603號警卷第3頁）；於109年3月20日警詢
    時供稱：是跟一個綽號叫做阿明的人所購買（見9520號警卷
    第13頁）；於原審準備程序時供稱：我是於107年4、5月間
    ，在嘉義縣大埔美工業區的工地，跟1位當兵同營區同梯綽
    號叫做小奇的人，買上開毒品咖啡包跟愷他命，購入後到10
    8年12月4日被查獲，都沒有施用過（見原審卷一第206頁）
    ；復於本院準備程序時供稱：扣案的毒品咖啡包、愷他命是
    搜索當天張原肇拿給我的（見本院卷第83頁）等語，關於本
    案扣得上開毒品咖啡包、愷他命之來源，被告前後所述並不
    一致，已難遽信。倘如被告於原審準備程序中所述，扣案之
    毒品咖啡包、愷他命係107年4、5月所購入，且期間都沒有
    施用過，則被告為何會在購入該等毒品後相隔約1年8月又攜
    帶外出，實令人費解。且毒品若保存不當，容易受潮變質，
    而依前所述，被告持有上開毒品咖啡包、愷他命除供己施用
    外，主觀上有販賣營利之意圖，被告應無拿取已購買約1年8
    月之毒品伺機出售之理。再者，依前揭5支行動電話數位採
    證鑑識內容，該等電話於108年9月26日至12月3日下午3時36
    分許縱使有傳送販毒廣告、與買家洽談毒品交易等訊息，惟
    尚與本件扣案之毒品咖啡包、愷他命無關，業如前述，則依
    罪疑有利於被告之原則，應認被告係於108年12月3日下午3
    時36分許起至12月4日凌晨1時15分被查獲之間某時，在不詳
    地點，自不詳姓名之人購得該等毒品。從而，公訴意旨認被
    告持有之毒品係107年4、5月間，向綽號小奇之人所購得，
    尚非可採。
　㈤綜上所述，本件事證明確，被告之犯行堪予認定，應依法論
    科。
二、論罪科刑部分：
　㈠被告所為，係犯毒品危害防制條例第5條第3項之意圖販賣而
    持有第三級毒品罪。　　　　
　㈡公訴意旨雖認被告係涉犯毒品危害防制條例第5條第2項之意
    圖販賣而持有第二級毒品罪嫌。然按刑法上犯罪之故意，祇
    須對於犯罪事實有所認識，有意使其發生或其發生不違背其
    本意，仍予以實行為已足，不以行為人主觀之認識與客觀事
    實兩相一致為必要，故行為人主觀上欲犯某罪，事實上卻犯
    他罪時，依刑罰責任論之主觀主義思潮，首重行為人之主觀
    認識，應以行為人主觀犯意為其適用原則，故犯罪之事實與
    行為人所知有異，依「所犯重於所知者，從其所知」之法理
    ，自應適用行為人主觀上所認識之該罪論處（最高法院104
    年度台上字第265號判決意旨參照）。查：①本案扣得之上開
    毒品咖啡包經鑑定結果，均含有第二級毒品甲基-α-吡咯啶
    苯己酮成分乙節，有上開刑事警察局109年2月21日鑑定書在
    卷可參。被告及其辯護人對此亦不爭執，是被告當時遭警方
    查扣之上開毒品咖啡包含有第二級毒品，可堪認定。惟上開
    毒品咖啡包於查扣當時，經警方進行初步篩檢，均呈現第三
    級毒品陽性反應，亦據被告於警詢中供承：毒品咖啡包呈現
    第三級毒品陽性反應等語明確（見9603號警卷第3頁）。此
    後，被告雖於109年3月20日警詢中，就警方持上開刑事警察
    局鑑定書質以是否知悉上開毒品咖啡包含有第二級毒品之成
    分，表示「我沒有意見」等語（見9520號警卷第15頁），然
    警方為上開詢問前，警方即先曾以開放式問題，詢問被告是
    否知悉被查扣之上開毒品咖啡包為何成分，被告則答稱「我
    不知道」等語（見9520號警卷第15頁）。是自不能僅以被告
    答詢警方所提問「是否知悉上開毒品咖啡包經鑑定含有第二
    級毒品成分」之回答為「我沒有意見」，即遽認被告乃屬自
    白之表示。②又被告於警詢及偵查中，就其施用之毒品種類
    ，均係供稱：施用第三級毒品愷他命等語屬實（見9603號警
    卷第11頁、9806號偵卷第27頁），並未供述有何施用第二級
    毒品之情節。且被告於查獲當時，經警得其同意採尿送驗，
    採得尿液經初步篩檢結果呈現愷他命陽性反應後，復經法務
    部法醫研究所進行新興毒品之檢驗項目，檢驗結果亦未檢出
    毒品成分等情，均有勘察採證同意書、送驗尿液編號與真實
    姓名對照表編號名冊、尿液初步檢驗報告書、法務部法醫研
    究所毒物化學鑑定書附卷可稽（見9603號警卷第17-19頁；9
    806號偵卷第35頁）。而參諸被告之臺灣高等法院被告前案
    紀錄表，亦無任何施用第二級毒品之相關紀錄，是確無證據
    顯示被告有施用第二級毒品之情形。③再者，被告於原審審
    理中均堅稱：我不知道上開毒品咖啡包含有第二級毒品成分
    ，分辨不出愷他命跟上開毒品咖啡包有何不同等語無訛（見
    原審卷一第205頁、原審卷二第28、29頁）。又參以被告所
    供述購入上開毒品咖啡包之成本為1萬5千元，非悖於一般第
    三級毒品咖啡包之價格。從而，尚無證據顯示被告於購入上
    開毒品咖啡包時，確實知悉上開毒品咖啡包含有第二級毒品
    甲基-α-吡咯啶苯己酮成分。④此外，遍查卷內其他事證資料
    ，亦無積極證據足資證明被告於購入或持有過程中，確實知
    悉上開毒品咖啡包含有第二級毒品成分。是審酌被告之供述
    ，依「罪證有疑，利於被告」之原則，應認被告於本案行為
    時，主觀上僅有意圖販賣而持有第三級毒品之犯意，依循「
    所知輕於所犯，從其所知」之法理，應僅論以被告所知之意
    圖販賣而持有第三級毒品刑責，而不成立意圖販賣而持有第
    二級毒品罪。是公訴意旨認被告意圖販賣而持有上開毒品咖
    啡包部分，係涉犯毒品危害防制條例第5條第2項之意圖販賣
    而持有第二級毒品罪嫌，尚有未合，然此部分與本院上開認
    定之意圖販賣而持有第三級毒品部分之社會基本事實同一，
    並經原審及本院告知被告罪名及相關權益（見原審卷二第62
    -63頁；本院卷第401頁），無礙其防禦權之行使，爰依刑事
    訴訟法第300條規定變更起訴法條。
　㈢又被告行為後，毒品危害防制條例第11條第5項業經修正，依
    據修正前毒品危害防制條例第11條第5項規定：持有第三級
    毒品純質淨重20公克以上者，處3年以下有期徒刑，得併科
    新臺幣30萬元以下罰金，足見於修正前持有第三級毒品純質
    淨重達20公克以上時，方成立犯罪，不能因符合同條項修正
    後規定「持有第三級毒品純質淨重5公克以上者，處2年下有
    期徒刑，得併科新臺幣20萬元以下罰金。」而科以刑責。是
    本件被告所持有上開17包愷他命毒品，經送鑑定，檢驗前之
    純質淨重，合計為9.661公克（至扣案上開毒品咖啡包內均
    含有微量第三級毒品依替唑侖成分，然參諸上開刑事警察局
    鑑定書所載『微量為純度未達1%，故無法據以估算（總）純
    質淨重』。既無法估算，自無從予以列計），有上開高雄市
    立凱旋醫院濫用藥物成品檢驗鑑定書存卷可佐。是上開17包
    愷他命之總純質淨重並未達修正前毒品危害防制條例第11條
    第5項所定之20公克，則被告所持有上開17包愷他命部分，
    並未另行構成持有第三級毒品罪，附此敘明。
　㈣本案無毒品危害防制條例第17條第1項之適用：
　⒈按犯毒品危害防制條例第4 條至第8 條、第10條或第11條之
    罪，供出毒品來源，因而查獲其他正犯或共犯者，減輕或免
    除其刑，同條例第17條第1 項定有明文。是須被告翔實供出
    毒品來源之具體事證，因而使有偵查犯罪職權之公務員知悉
    而對之發動偵查，並因而查獲其他正犯或共犯，始能獲上述
    減輕或免除其刑之寬典。
  ⒉被告於本院準備程序時固供稱：扣案的毒品咖啡包、愷他命
    是搜索當天張原肇拿給我的，叫我拿這些毒品去賣，我還沒
    有賣出去云云（見本院卷第83-84頁），而證人賴永斌於本
    院審理時亦證稱：「（你認識在庭的黃晨嘉嗎？）認識。（
    本案你跟黃晨嘉一起在嘉義市○○路00巷00弄000號被警查獲
    的嗎？）是。（警方去查獲的時候，那時候你是住在那個地
    方嗎？）對。（這個地方的屋主是誰？）張原肇。（黃晨嘉
    有住在那裡嗎？）沒有。（你知道黃晨嘉跟張原肇的關係嗎
    ？）知道。（他們是什麼關係?）老闆跟員工。（你怎麼認
    為他們是老闆跟員工關係？）我住在那裡。（你是看到或聽
    到什麼事實，讓你認為他們是老闆跟員工關係?）看到。（
    看到什麼事情？）看到張原肇會叫黃晨嘉去找人。（找人做
    什麼？）拿手機還有毒品給黃晨嘉。（他是什麼時候拿手機
    跟毒品給黃晨嘉？）我看到的時候是中午拿給他，到晚上12
    點下班。（所以黃晨嘉是有上、下班的？）對。（除了這個
    事實之外，還有什麼事情讓你認定張原肇是黃晨嘉的老闆？
    ）黃晨嘉下班的時候會拿錢跟手機給張原肇。(你講的這個
    事實除了你知道外，還有誰知道？）謝家愷，其他我都不知
    道。（謝家愷為什麼知道？）他也住在那裡。（你怎麼知道
    張原肇交給黃晨嘉的是毒品？）有看到。（毒品長怎麼樣？
    ）咖啡包。（你怎麼知道咖啡包裡面裝的是毒品？）因為他
    都會叫黃晨嘉去找人，黃晨嘉拿錢回給他。（你怎麼知道裡
    面裝的是毒品，誰告訴你的？）沒人告訴我。（你猜的還是
    ？）我原本就有前科，所以我知道那應該是毒品。（咖啡包
    你有用過嗎？）沒有。（你的意思是說黃晨嘉有出去賣毒品
    咖啡包，是不是？）我知道張原肇會拿手機、毒品給黃晨嘉
    。（他拿手機是不是要找賣毒品的藥腳？）我不知道。（錢
    是賣毒品的錢嗎？）我不知道是什麼錢。（張原肇有在賣毒
    品嗎？）我知道他是老闆。（賣毒品的老闆嗎？）對。（張
    原肇是叫黃晨嘉出去替他賣毒品，是不是？）對。（你怎麼
    知道？）我住在那裡。（有誰告訴你，他們兩個人在賣毒品
    ？）沒人告訴我，我看到的。（他都賣給誰，你知不知道？
    ）不知道，手機裡面的人。（你說你有看到張原肇拿毒品跟
    電話給黃晨嘉讓他出去賣，你看到的時候你有問張原肇或黃
    晨嘉原因嗎？）沒有。（你看到的時候，你有問張原肇或黃
    晨嘉那是毒品嗎？）沒有問°（你看到張原肇拿給黃晨嘉的
    時候，是什麼包裝？）用透明的夾鏈袋1包，放咖啡包跟手
    機在裡面。（夾鏈袋要很大？）還好。（夾鍵袋沒有很大，
    如何放被查獲時88包咖非包、17包愷他命?）我看到的時候
    都沒有那麼多。（所以這一次黃晨嘉被查獲的88包咖啡包、
    17包愷他命的時候，你就沒有看到，是不是？）是這一次，
    我看到的時候張原肇沒有拿那麼多出來。（為什麼被查獲會
    有這麼多？）我不知道張原肇樓上還有沒有放，我看到黃晨
    嘉手上沒有拿那麼多。（一般毒品咖啡包如照片中《提示照
    片》賣多少？）不知道。（你有跟張原肇買過毒品咖啡包嗎
    ？）沒有。（你怎麼可以肯定他這次被查獲的，就是張原肇
    拿給他的？）我就是看到張原肇拿給他。（這次被查獲的毒
    品，張原肇是什麼時候拿給黃晨嘉的？）12月4日中午當天
    我就有看到。（黃晨嘉是12月4日凌晨被搜索查獲，跟你講
    中午看到，這樣時間順序不符？）那就是12月3日的中午我
    看到的。」、「（你說張原肇跟黃晨嘉是員工關係，張原肇
    的員工有幾個？）只有黃晨嘉一個。（賣毒品算是隱密的事
    情，你怎麼會知道張原肇跟黃晨嘉有在賣毒品？）我知道張
    原肇拿手機跟毒品給他。（要做什麼？）叫他賣毒品。（你
    怎麼知道？你有問嗎？）沒有問。（你沒有問，那你怎麼知
    道是要賣？）要不然拿手機跟毒品要幹嘛。（你自己猜的嗎
    ？）對。（為什麼你在警察局的時候，警察問你扣案的毒品
    做什麼用途，你會說不知道？）那時候張原肇叫我這樣講。
    」、「（你看過這種情形，有多少次？）就那次12月3日中
    午。（你不是在那邊住了很久，張原肇跟黃晨嘉是老闆、員
    工關係的話，為什麼你只會看到這1次？）就那一次看到。
    」等語（見本院卷第209-219頁），依證人賴永斌上開所述
    ，係指證張原肇是被告之老闆，張原肇會在中午拿毒品給被
    告去賣，到晚上12點下班，謝家愷也知道這件事，因為謝家
    愷也住在那裡，108年12月3日中午其有看到張原肇拿毒品及
    手機給被告，叫被告去賣毒品。惟證人賴永斌於警詢時已陳
    稱：我不知道本案被查獲之毒品咖啡包88包、愷他命17包是
    誰的等語（見原審卷一第141-143頁），其前後所述並不一
    致，則於本院所述是否實在，已非無疑。而證人謝家愷於本
    院審理時係證稱：我認識被告及張原肇，但我不知道被告與
    張原肇的關係，我沒有住在被查獲的地點，警方到查獲地點
    執行搜索扣押的時候，我有在現場，因為當時我是去找胡郁
    翔，我們要去嘉年華KTV唱歌，一走出去要去牽車的時候就
    被警察押走了，我去那裡的時候黃晨嘉不在裡面，我沒有看
    到黃晨嘉。我不清楚當天在查獲地點有扣到大批的咖啡包，
    我不知道黃晨嘉或張原肇有沒有在賣毒品，也不知道黃晨嘉
    的毒品來源，我在那邊的時候，並沒有發現現場有毒品，我
    沒有聽說過黃晨嘉跟張原肇是老闆跟員工的關係等語（見本
    院卷第220-226頁），另證人張原肇於警詢時亦陳稱：我不
    知道被告身上被查扣之毒品來源等語（見原審卷一第129頁
    ），足見證人賴永斌上開於本院審理時所述內容，復與證人
    謝家愷、張原肇所述不相符，此外，復無其他證據證明被告
    確係受張原肇指示去販賣毒品，從而，證人賴永斌於本院所
    為張原肇係被告之毒品上手之陳述，尚難採為有利於被告之
    認定。
  ⒊又經本院分別函詢偵查機關是否已依被告前揭供述查獲其毒
    品來源，據臺南市政府警察局第一分局函覆稱：「本案被告
    黃晨嘉僅於警詢時指稱係向綽號『小奇』之男子購得，未提供
    人別及可供查緝資料；另張原肇涉犯毒品危害防制條例乙案
    ，本分局已於109年4月13日以南市警一偵字第1090176494號
    刑事案件報告書報請臺灣嘉義地方檢察署偵辦。」，有該分
    局110年10月7日南市警一偵字第1100533499號函在卷可按（
    見本院卷第289頁）；另臺灣嘉義地方檢察署函覆稱：「本
    案並未因被告黃晨嘉之供述而查獲其所稱之共犯張原肇或其
    毒品來源。」，亦有該署110年10月18日嘉檢曉孝108偵9806
    字第1109026193號函存卷足憑（見本院卷第305頁）。又臺
    南市政府警察局第一分局移送張原肇違反毒品危害防制條例
    案件，經臺灣嘉義地方檢察署檢察官以罪嫌不足對張原肇為
    不起訴處分等情，有臺灣嘉義地方檢察署108年度偵字第980
    7號、109年度偵字第3371號不起訴處分書在卷可據（見本院
    卷第291-293頁），此外，本院復查無其他相關事證足以佐
    證被告之陳述內容為真實，故綜合卷內相關事證，仍難認張
    原肇係被告之毒品來源，即難逕認本案有依被告之供述因而
    查獲其他正犯或共犯之情事，自無從依前揭規定減免其刑，
    辯護人主張被告有供出毒品來源，容有誤會，尚難憑採。
　㈤被告不符合毒品危害防制條例第17條第2 項規定之說明：
  ⒈修正前、後毒品危害防制條例第17條第2 項減輕其刑規定，
    係為鼓勵是類犯罪行為人自白、悔過，並期訴訟經濟、節約
    司法資源而設。除司法警察調查犯罪於製作警詢筆錄時，就
    該犯罪事實未曾詢問，且檢察官於起訴前亦未就該犯罪事實
    進行偵訊，致有剝奪被告罪嫌辯明權之情形，始得例外承認
    僅以審判中自白亦得獲邀減刑之寬典外，一般而言，均須於
    偵查及審判中皆行自白，始有適用，缺一不可。又此所謂「
    自白」，係指對自己之犯罪事實全部或主要部分為肯定供述
    之意（最高法院108 年度台上字第3364號判決意旨參照）。
  ⒉被告所犯意圖販賣而持有第三級毒品罪部分，雖於本院準備
    程序及審理時坦承不諱（見本院卷第76、206、400頁），惟
    細繹被告於警詢、偵訊時及原審之筆錄內容，被告於108年1
    2月4日警詢時供稱：「（警方所查扣你所有毒品咖啡包88包
    、愷他命17包、手機6支等物品，分別為何人所有，作何用
    途？）毒品咖啡包及愷他命是我向一個綽號『小奇』的朋友所
    購買的，手機6支都是我個人所有，毒品咖啡包是我個人要
    泡來喝的，愷他命是我個人要施用的。」等語（見9603號警
    卷第3頁）；於109年3月20日警詢時供稱：「（你所持有之
    毒品咖啡包88包是做何用途？是否係要販賣毒品給不特定之
    人圖利？）都是我自己要施用的，沒有賣給別人。」、「（
    你持有之毒品咖啡包及愷他命係要賣給何人？販售價格如何
    計算？交易聯繫方式為何？）沒有賣給別人。」等語（見95
    20號警卷第11-13頁）；於109年6月19日偵訊時供稱：扣案
    的毒品咖啡包是我壓力大拿出來要喝的等語（見9806號偵卷
    第135-136頁）；於原審109年8月26日準備程序時供稱：「
    （對於檢察官起訴犯罪事實及罪名，有何意見？） 我沒有
    意圖販賣而持有，我否認犯罪。（ 這些毒品的用途為何？ 
    ）我那天剛好要找朋友解悶，要一起用的，當初買這些毒品
    是要自己用的。」（見原審卷一第45頁）；於原審109年12
    月11日審理時供稱：「（對檢察官起訴之犯罪事實及罪名，
    有何意見？）我沒有意圖販賣而持有毒品，我是為了自己而
    持有第二、三級毒品。」等語（見原審卷二第17頁），可見
    被告就員警、檢察官或原審所詢問是否要販賣毒品或是否有
    販賣毒品圖利之意思，已明確否認，並未自白所犯意圖販賣
    而持有毒品之犯行。
  ⒊綜上所陳，本件被告雖於本院自白所犯意圖販賣而持有毒品
    之犯行，然其於歷次警詢、偵查及原審均明確否認有要販賣
    毒品或意圖販賣而持有毒品之行為，則被告既於警詢、偵查
    及原審時並未自白意圖販賣而持有毒品之犯行，揆諸首揭說
    明，被告自無修正前、後毒品危害防制條例第17條第2 項規
    定之適用。辯護人以被告因不清楚法律上「意圖」的意思，
    而未明白認罪，認被告仍得依毒品危害防制條例第17條第2 
    項規定減刑，核屬無據，難認有理由。
　㈥本案無刑法第59條規定之適用：
    辯護人雖為被告辯護稱：被告行為當時年僅21歲，之前沒有
    毒品前科，被告已知悔悟，請依刑法第59條之規定減輕其刑
    等語（見本院卷第419頁）。惟按刑法第59條之酌量減輕其
    刑，必須犯罪另有特殊之原因與環境等等，在客觀上足以引
    起一般人同情，認為即予宣告法定最低度刑期尤嫌過重者，
    始有其適用。經查，被告無視政府反毒政策及宣導，為牟私
    利而持有毒品咖啡包、愷他命，其中毒品咖啡包驗餘淨重高
    達772.66公克，數量甚鉅，倘非為警查獲，上開毒品一旦流
    入市面，對於他人及社會、國家法益為害至鉅，當非個人一
    己身體、自由法益所可比擬，惡性實屬非輕；另斟酌被告年
    輕力壯、身心健全，具有以正當方法賺取金錢之能力，卻不
    思循正途維生，反而欲以販賣毒品之方法謀取不法利益，實
    難認其行為有何特殊之原因與環境，在客觀上足以引起一般
    人同情之處，顯無適用刑法第59條規定酌減其刑之餘地，從
    而，辯護人此部分所辯，亦無可採。　
三、撤銷改判之理由：
　㈠原審認被告罪證明確，予以論罪科刑，固非無見。然查：按
    量刑之輕重固屬事實審法院得依職權自由裁量之事項，且以
    自由證明為已足，然仍應本於一定之事實、情況，作為判斷
    之基礎，以達應報、一般預防、特別預防等多元刑罰之目的
    。是如關於量刑輕重所賴以決定之事實、情況已有變化，法
    院自得依職權自由裁量之，以達客觀上妥適量刑之要求。查
    ，被告於本院準備程序、審理時已經坦承有為本件意圖販賣
    而持有第三級毒品之犯行，已如前述，與原審否認犯行之犯
    後態度已有不同，原審未及審酌，尚有未合。被告上訴意旨
    以其已坦承犯行，請求從輕量刑等語，為有理由，自應由本
    院將原審判決予以撤銷改判。
　㈡爰審酌被告漠視法令，意圖販賣而持有愷他命及毒品咖啡包
    ，對國民身心健康及社會治安造成潛在性之危險。惟念被告
    就被訴犯行終能坦承不諱，犯後態度尚佳；兼衡其意圖販賣
    而持有之毒品之數量、本案之犯罪動機、手段、素行，及其
    自陳高中肄業之智識程度，未婚、無小孩，從事裝潢工作，
    月收入約2萬多元之家庭生活狀況等一切情狀，量處如主文
    第二項所示之刑。　　　
四、沒收之說明：
　㈠按毒品危害防制條例第2條第2項規定，毒品依其成癮性、濫
    用性及對社會危害性分為四級，並就製造、運輸、販賣、意
    圖販賣而持有、以非法方法使人施用、引誘他人施用及轉讓
    等行為，分別定其處罰。至施用或持有第三、四級毒品，因
    其可罰性較低，故予除罪化，僅就施用及持有第一、二級毒
    品科以刑罰。惟鑑於第三、四級毒品均係管制藥品，特於同
    條例第1條之1明定無正當理由，不得擅自持有；第18條第1
    項後段復規定查獲之第三、四級毒品，無正當理由而擅自持
    有者，沒入銷燬之。從而，依同條例第18條第1項後段應沒
    入銷燬之毒品，專指查獲之施用、持有第三、四級毒品而言
    ；倘係查獲之製造、運輸、販賣、意圖販賣而持有、以非法
    方法使人施用、引誘他人施用及轉讓之第三、四級毒品，既
    屬同條例相關法條明文規定處罰之犯罪行為，即非該條項應
    沒入銷燬之範圍。又同條例第19條第1項所定「供犯罪所用
    之物」，係指犯第4條至第9條、第12條、第13條或第14條第
    1項、第2項之罪所用之物，不包括毒品本身在內，自不得為
    第三、四級毒品之沒收依據。同條例對於查獲之製造、運輸
    、販賣、意圖販賣而持有、以非法方法使人施用、引誘他人
    施用及轉讓第三、四級毒品之沒收，並無特別規定，如其行
    為已構成犯罪，則該毒品即屬不受法律保護之違禁物，應回
    歸刑法之適用，依刑法第38條第1項第1款（修正前；修正後
    為第38條第1項）之規定沒收之（最高法院96年度台上字第7
    268號、96年度台上字第6581號、96年度台上字第6867號判
    決意旨參照）。查本件扣案愷他命17包（驗餘淨重合計16.9
    46公克），均屬第三級毒品，業如上述，揆諸前開說明，即
    屬刑法上所規定之違禁物，故不問屬於犯人與否，自均應依
    刑法第38條第1項宣告沒收。另包裝上開愷他命毒品之外包
    裝，內含微量毒品成分難以析離，亦無析離之實益與必要，
    同屬經查獲之第三級毒品，自亦應依刑法第38條第1 項之規
    定，併予宣告沒收。另送驗耗損部分之愷他命毒品因已滅失
    ，爰不予沒收。
  ㈡另按查獲之第一級、第二級毒品，不問屬於犯罪行為人與否
    ，沒收銷燬之，毒品危害防制條例第18條第1項前段定有明
    文。本件扣案之毒品咖啡包88包（驗餘淨重合計772.66公克
    ）含有第二級毒品甲基-α-吡喀啶苯己酮、微量第三級毒品
    依替唑侖成分，為本件被告意圖販賣而持有第三級毒品犯行
    所查獲之第二級毒品，雖因被告主觀犯意之認知，僅論以意
    圖販賣而持有第三級毒品罪，然既屬因此查獲之第二級毒品
    ，自仍應依毒品危害防制條例第18條第1項前段之規定沒收
    銷燬之。至於鑑驗耗用之毒品部分，既已滅失，毋庸宣告沒
    收銷燬。又上開毒品咖啡包外包裝袋88個，因其上之第二級
    毒品甲基-α-吡喀啶苯己酮、微量第三級毒品依替唑侖成分
    已沾附而難以分離，亦無析離之實益，應視為毒品，依同
    規定，宣告沒收銷燬之。 
　㈢另扣得行動電話6支（均含SIM卡各1枚），尚無證據顯示供被
    告上開犯罪所用之物，爰不依法宣告沒收，併敘明之。　
據上論結，應依刑事訴訟法第369條第1項前段、第364條、第299
條第1項前段、第300條，毒品危害防制條例第5條第3項、第18條
第1項前段，刑法第11條前段、第38條第1項，判決如主文。
本案經檢察官侯德人提起公訴，檢察官葉耿旭到庭執行職務。
中　　華　　民　　國　　111 　年　　1 　　月　　11　　日
                  刑事第三庭    審判長法　官  陳連發
                                      法　官  洪榮家
                                      法　官  何秀燕
以上正本證明與原本無異。
如不服本判決應於收受送達後20日內向本院提出上訴書狀，其未
敘述上訴理由者，並得於提起上訴後20日內向本院補提理由書（
均須按他造當事人之人數附繕本）「切勿逕送上級法院」。
　　　　　　　　　　　　　　　　　　　書記官  翁心欣
中　　華　　民　　國　　111 　年　　1 　　月　　11　　日
附錄本案論罪科刑法條：
毒品危害防制條例第5條
意圖販賣而持有第一級毒品者，處無期徒刑或10年以上有期徒刑
，得併科新臺幣7百萬元以下罰金。
意圖販賣而持有第二級毒品者，處5年以上有期徒刑，得併科新
臺幣5百萬元以下罰金。
意圖販賣而持有第三級毒品者，處3年以上10年以下有期徒刑，
得併科新臺幣3百萬元以下罰金。
意圖販賣而持有第四級毒品或專供製造、施用毒品之器具者，處
1年以上7年以下有期徒刑，得併科新臺幣1百萬元以下罰金。　
　　　
【卷目索引】 
⒈臺南市政府警察局第一分局南市警一偵字第1080609603號卷，
  即9603號警卷 
⒉臺南市政府警察局第一分局南市警一偵字第1090169520號卷，
  即9520號警卷 
⒊108年度偵字第9806號卷，即9806號偵卷 
⒋109年度偵字第3459號卷，即3459號偵卷 
⒌原審109年度訴字第543號卷，即原審卷 
⒍本院110年度上訴字第359號卷，即本院卷